臺灣臺中地方法院民事判決
111年度訴字第1343號
原      告  陳淑鳳  
訴訟代理人  李錦佃  
被      告  唐麗蘭  

            張淑姿  
            林東諺  
共      同
訴訟代理人  陳琮涼律師
            李思怡律師
上列當事人間債務人異議之訴事件，本院於民國111年8月11日言
詞辯論終結，判決如下：
    主    文
原告之訴駁回。
訴訟費用由原告負擔。
　　事實及理由
壹、程序事項：
一、按訴狀送達後，原告不得將原訴變更或追加他訴，但請求之
    基礎事實同一者，不在此限，民事訴訟法第255條第1項第2
    款定有明文。本件原告起訴時聲明原為：本院110年度司執
    字第156664號強制執行事件（下稱系爭執行事件）應予撤銷
    。嗣於民國111年6月23日以書狀將聲明追加第2項聲明：被
    告應將如附表所示之最高限額新臺幣（下同）750萬元抵押
    權（下稱系爭最高限額抵押權）登記塗銷（見本院卷第95頁
    ），核屬請求之基礎事實同一，符合上揭規定，應予准許。
二、按執行名義成立後，如有消滅或妨礙債權人請求之事由發生
    ，債務人得於強制執行程序終結前，向執行法院對債權人提
    起異議之訴。如以裁判為執行名義時，其為異議原因之事實
    發生在前訴訟言詞辯論終結後者，亦得主張之；執行名義無
    確定判決同一之效力者，於執行名義成立前，如有債權不成
    立或消滅或妨礙債權人請求之事由發生，債務人亦得於強制
    執行程序終結前提起異議之訴，強制執行法第14條第1項、
    第2項定有明文。查被告於110年12月20日聲請就原告所有如
    附表所示之土地、建物（下合稱系爭不動產）為強制執行，
    經本院民事執行處以系爭執行事件受理，經本院命被告補正
    執行名義，被告補正本院111年度司拍字第6號拍賣抵押物裁
    定（下稱系爭拍賣裁定）為執行名義，系爭執行事件強制執
    行程序尚未終結等情，業經本院調閱系爭執行事件卷宗確認
    無訛，則原告提起本件債務人異議之訴，於法並無不合。
三、復按當事人適格，乃指當事人就具體特定訴訟標的有無實施
    施訴訟之權能而言，此項權能之有無，應依當事人與特定訴
    訟標的之關係定之（最高法院99年度台上字第1598號判決意
    旨可參）。觀諸系爭執行事件卷宗所示，本院民事執行處將
    原告列為執行債務人，則原告起訴主張其為債務人而提起債
    務人異議之訴，並無被告指摘當事人不適格之問題。
貳、實體事項：
一、原告起訴主張：系爭不動產於109年11月6日為擔保訴外人李
    泰龍對被告之債務，設定有如附表所示之系爭最高限額抵押
    權予被告，原告後於109年12月31日取得系爭不動產所有權
    ，並自李泰龍處獲悉李泰龍與被告間之借款餘額為400萬元
    。嗣被告以屆期未清償借款為由聲請拍賣系爭不動產，本院
    以系爭拍賣裁定准予拍賣，被告復向本院聲請強制執行，經
    本院以系爭執行事件受理在案。原告現為系爭不動產之所有
    權人，為李泰龍對被告借款債務之利害關係人，為代位清償
    ，已提存400萬元，被告之債權已因原告之清償而消滅。又
    李泰龍雖與被告以借款約定書約定有月利率1.65％之利息，
    然系爭最高限額抵押權設定契約書中卻設定為「無」，復於
    系爭最高限額抵押權設定契約書中，約定高達30％之違約金
    ，實屬過高，希望兩造能就借款金額、利息、違約金進行會
    算，爰依強制執行法第14條規定提起訴訟等語。並聲明：㈠
    被告應將系爭最高限額抵押權登記予以塗銷。㈡系爭執行事
    件強制執行程序應予撤銷。
二、被告則以：㈠系爭最高限額抵押權所擔保之債權範圍包含：
    李泰龍尚未清償之本金500萬元，自109年11月4日起至110年
    7月19日止以月息1.65％計算、自110年7月20日起至111年7月
    20日止以年息16％計算，共計149萬4365元之利息，自110年1
    1月5日至111年7月20日以年息16％計算之遲延利息56萬1096
    元，及按借款金額30％計算之違約金150萬元，合計855萬545
    2元中之750萬元。原告主張李泰龍已部分清償，債務僅餘40
    0萬，與事實不符。㈡原告固於111年4月13日清償提存400萬
    元，然原告之清償與債之本旨不符，不生清償之效力等語。
    並聲明：原告之訴駁回。
三、本院之認定：　　
　㈠系爭不動產原為李泰龍所有，李泰龍為擔保對被告之債務而
    於109年11月6日設定有如附表所示系爭最高限額抵押權予被
    告，原告於109年12月31日取得系爭不動產所有權，嗣因李
    泰龍未依約履行，被告聲請拍賣系爭不動產，經本院以系爭
    拍賣裁定准予拍賣，被告復於110年12月20日聲請就系爭不
    動產為強制執行，本院民事執行處以系爭執行事件受理，經
    本院命被告補正執行名義，被告補正系爭拍賣裁定為執行名
    義，系爭執行事件執行程序尚未終結等情，有借據（借款約
    定書）、本票、系爭不動產第一類謄本及系爭拍賣裁定等件
    附卷足稽（見本院卷第57至59頁、第69至85頁、第129至135
    頁），並經本院依職權調閱系爭執行事件卷宗核閱無訛，堪
    可認定。
　㈡按最高限額抵押權所擔保之原債權，於最高限額抵押權人聲
    請裁定拍賣抵押物時確定，民法第881條之12第1項第5款定
    有明文。被告於聲請裁定拍賣系爭不動產時，李泰龍尚有本
    金及利息共計599萬元未清償，有系爭拍賣裁定存卷可查（
    見本院卷第131頁），即系爭最高限額抵押權確定時，所擔
    保之債務應為599萬元，原告主張李泰龍之借款餘額為400萬
    元，然就逾400萬元部分債務之清償時間、金額、方式均未
    具體主張，亦無相關舉證，是原告主張李泰龍之借款餘額為
    400萬元乙節，並非有據。又原告固主張其將400萬元提存至
    本院提存所，並以本院111年度存字第764號提存書為證（見
    本院卷第29頁），惟原告既未能舉證李泰龍對被告之借款餘
    額為400萬元，其縱將400萬元提存至本院提存所，難謂已清
    償李泰龍之全部債務，又債務人無一部清償之權利，其提存
    僅屬提出給付之一部，非依債之本旨而提出，自不生消滅債
    之關係之效力，是其主張並非可採。是以，系爭最高限額抵
    押權所擔保之債權既未清償，原告請求被告塗銷系爭最高限
    額抵押權登記，即屬無據。
　㈢次按債務人異議之訴之目的在於排除執行名義之執行力，而
    抵押權人於其抵押債權未受全部清償前，依民法第873條規
    定，應得就抵押物之全部行使權利，抵押權所擔保之債權若
    經一部清償而一部消滅，抵押權仍為擔保其餘之債權而存在
    。於此情形，其為執行名義之拍賣抵押物裁定之執行力並未
    因而喪失，抵押人縱爭執抵押債權金額已部分清償，亦無從
    以異議之訴排除該拍賣抵押物之部分執行程序（最高法院10
    2年度台上字第543號判決意旨參照）。系爭最高限額抵押權
    所擔保之債務尚未完全清償，已如前述，於此情形，其為執
    行名義之拍賣裁定之執行力並未因而喪失，縱系爭最高限額
    抵押權所擔保之債權已部分清償，亦無從以異議之訴排除該
    拍賣抵押物之部分執行程序。原告主張李泰龍與被告就約定
    利息部分未受系爭最高限額抵押權所擔保及約定之違約金過
    高，並主張希望兩造能就借款金額、利息、違約金進行會算
    ，然原告就系爭最高限額抵押權確定時所擔保債權數額多少
    ，並非本件異議之訴得以確定，併予敘明。
四、從而，原告依強制執行法第14條規定，請求撤銷系爭執行事
    件之強制執行程序，並請求塗銷系爭最高限額抵押權登記均
    無理由，不應准許。
五、本件事證已臻明確，兩造其餘攻擊防禦方法及所提之證據，
    經本院審酌後，認為均與判決結果無影響，爰不一一論述。
六、訴訟費用負擔之依據：民事訴訟法第78條。
中　　華　　民　　國　　111 　年　　10 　 月　　31　　日
                  民事第二庭    法  官  吳怡嫺
附表：
土 地 地號：臺中市○○區○○段000○ 000地號土地  權利範圍： 全部 建 物 建號：臺中市○○區○○段000○號（門牌號碼：臺中市○○區○○巷0號）  權利範圍： 全部 【最高限額抵押權】 收件年期字號：109年正普登字第212170號 登記日期：109年11月6日 權利人及債權額比例： ⒈唐麗蘭，500分之50。 ⒉張淑姿，500分之150。 ⒊林東諺，500分之300。 設定權利範圍：全部 擔保債權總金額：新臺幣750萬元    
正本係照原本作成。
如對本判決上訴，須於判決送達後20日內向本院提出上訴狀。如
委任律師提起上訴者，應一併繳納上訴審裁判費。
中　　華　　民　　國　　111 　年　　11　　月　　1 　　日
                                書記官  林佩倫